【裁判字號】    88,易,563
【裁判日期】    890614
【裁判案由】    業務侵占
【裁判全文】
臺灣臺中地方法院刑事判決                          八十八年度易字第五六三號
    公  訴  人  台灣台中地方法院檢察署檢察官
    被      告  戊○○
    選任辯護人  張淑琪
右列被告因業務侵占案件，經檢察官提起公訴（八十八年度偵字第一三五二號），本
院判決如左：
    主  文
戊○○連續意圖為自己不法之所有，而侵占對於業務上所持有之物，累犯，處有期徒
刑捌月。
    事  實
一、戊○○前曾於民國八十六年間犯賭博罪，經本院判處有期徒刑三月，得易科罰金
    確定，於八十六年九月二十二日繳清罰金執行完畢。戊○○於民國八十七年一月
    初起，受僱於立農股份有限公司（下稱立農公司）擔任業務員，負責為該公司向
    各學校推廣羊乳，收取貨款，竟基於意圖為自己不法所有之概括犯意，自八十七
    年五月間起至同年六月間止，連續將其業務上所收取持有、如附表所示之梧南國
    民小學等學校之貨款，共計新台幣（下同）三十三萬八千二百四十元，變易持有
    之意思而據為己有。嗣因戊○○遲未將上開貨款收回立農公司，該公司發覺有異
    ，始向客戶查悉上情。
二、案經立農公司訴由台灣台中地方法院檢察署檢察官偵查起訴。
    理  由
一、訊據被告戊○○雖不否認於右開時地連續收得如附表所示之貨款，惟矢口否認右
    開侵占之犯行，辯稱其乃立農公司之經銷商，向該公司買斷羊乳後，再轉售給各
    國民小學，並非受雇於該公司擔任業務員，替該公司收取貨款，其之所以於偵查
    中供稱侵占告訴人四十餘萬元之貨款，乃因誤解侵占之意義，誤以為積欠貨款即
    係侵占之意云云。經查：
    (一)告訴人立農公司係指稱：被告戊○○原為該公司之經銷商，因無力償還經銷期
      間所積欠之貨款，雙方遂協議由告訴人收回經銷權，雇用被告擔任業務員，開
      拓學校部分之客戶，並負責收款，告訴人則依被告當月之業績計薪，以扣抵所
      積欠之貨款，惟被告卻將八十七年五、六月份收取之貨款侵占入己等語（參見
      偵查卷第一、二頁、本院八十八年五月十四日筆錄）。明確陳摘雙方之關係，
      由被告原為該公司之經銷商，而協議受雇於該公司擔任業務員。
    (二)關於告訴人之指訴，被告於偵查中答稱：「（問：有否受雇於立農公司任業務
      員？）有，八十七年一月開始。（問：何時起將公司業務上收取之款項侵占入
      己？）八十七年四～五月間開始。（問：共侵占多少款項？）約四十幾萬元。
      （問：立農公司告你業務侵占，有何答辯？）沒有」等語，亦明白肯認其確實
      受雇於告訴人擔任業務員，且係自八十七年一月起受雇，核與告訴人前開指訴
      相符。
    (三)而告訴人與被告間前曾於八十五年十一月三十日締結經銷合約書，此業據被告
      提出該份合約書在卷可稽，觀其間約定之內容略為：「一立合約人：立農有限
      公司（以下簡稱甲方）、戊○○（以下簡稱乙方），茲甲乙雙方為乙方經銷甲
      方所經銷之羊乳製品，經雙方達成協議，簽定本合約書，雙方同意條款如下：
      二經銷區域：沙鹿鎮、梧棲鎮等。非經甲方同意，乙方不得逾越其經銷之區域
      。三1.每瓶承銷價格新台幣壹拾壹元伍角正，當每月承銷量達貳仟瓶以上時，
      每瓶承銷價格以新台幣壹拾壹元正計算之。2.最低巿場銷售價格為每瓶貳拾參
      元正。四結帳：每月月底為貨款結算日，甲方應於次月十日前將帳目明細單送
      達乙方，經雙方核對無誤後，乙方須於當月二十日前將上月之貨款以現金結清
      ，若開立支票，須於當月二十日前兌現。五交貨：乙方在每日承銷量未達壹仟
      瓶之前，須到甲方處領貨自運，而超過每日壹仟瓶時，由甲方將貨品送到乙方
      指定交貨地點。六乙方在尚未提供不動產擔保，設定抵押權予甲方之前，先行
      以提供新台幣伍萬元正為擔保，但若每月出貨總額超出伍萬元以上時，則需增
      加現金擔保金額，其擔保現金在乙方提供不動產擔保設定抵押權予甲方時，甲
      方必須無息歸還乙方先前提供之現金擔保。七本合約經雙方簽章後即行生效，
      有效期間為十二個月。若乙方未違反本合約之規定，則下年度享有經銷優先權
      。為求乙方經銷權之保障，在乙方未違反本合約各項條款之一時，甲方若有減
      少乙方所經銷區域之一部份或全部區域時，甲方願付乙方違約金新台幣壹拾萬
      元，賠償乙方之損失‧‧‧」，就雙方經銷合約之權利義務關係，頗多約定，
      足見其等對於「經銷商」之認識，甚為明瞭，不可能將「經銷商」及「業務員
      」二者混為一談。從而，不僅告訴人指稱被告原為該公司之經銷商，後來受雇
      為業務員，即連被告亦自白於八十七年一月起受雇於告訴人擔任業務員，又有
      上開經銷合約書可資參酌，被告復坦承在經銷期間積欠告訴人之貨款，足以證
      明告訴人前開指稱其收回被告之經銷權，改聘為業務員，以開拓學校部分之客
      戶，並負責收取貨款，且依被告之業績計薪，以扣抵所積欠之貨款等情節，並
      無虛指。
    (四)另僱傭契約，乃當事人約定，一方於一定或不定之期限內為他方服勞務，他方
      給付報酬之契約，至其給付報酬之方式，雙方約定以之抵銷先前之負債，並無
      不可，且有無加入勞保，也非認定僱傭關係是否在存在之必要因素。今被告確
      實自八十七年一月起受雇為告訴人之業務員，並以薪資抵銷貨款債務，已如前
      述，則告訴人雖無法提出給付被告之薪資證明，及為被告加入勞保之相關資料
      ，尚無礙於被告乃告訴人業務員之認定。
    (五)被告之妹即證人丁○○雖證稱告訴人與被告之經銷合約於八十六年底期滿後，
      告訴人將如附表所示有關學校部分之經銷權繼續保留給證人，被告自八十七年
      二月間起又擔任學校部分之經銷工作；惟告訴代表人丙○○亦供稱證人丁○○
      於八十七年二月間即不願再經銷學校部分，伊方責由被告為其處理學校部分之
      業務，當時並非託被告經銷等語（以上均見本院八十八年五月十四日審判筆錄
      ），各執一詞。而被告確實自八十七年一月起擔任告訴人之業務員，負責學校
      部分之業務，其理由已詳如前述，本院因認丁○○之證詞為被告迴護之成份居
      多，尚難逕為有利之判斷。
    (六)至被告雖又聲請調查證人即曾經擔任告訴人業務員之乙○○、曾經擔任告訴人
      經銷商之甲○○，欲證明被告並非告訴人之業務員，惟前者對於告訴人是否曾
      於八十六年底收回被告之經銷權，並不知情（見八十八年五月十四日筆錄）；
      後者連其本身擔任經銷商之期間，都已不復記憶，雖其供稱被告係告訴人之經
      銷商，簽有合約，但對於被告與告訴人間經銷合約之存續期間、被告所經銷之
      區域、被告與告訴人間之權利義務等事項，均無法答覆（見八十九年五月三十
      一日筆錄），則甲○○所證稱被告乃告訴人經銷商之語，即便屬實，是否亦包
      括八十七年一月以後，無從確定，即不足為有利於被告之認定。
    (七)末查，告訴人指稱被告已收取如附表所示之貨款，共計三十三萬八千二百四十
      元，有其提出之各該學校訂貨資料（偵查卷第三至三十一頁）及帳單明細影本
      一紙在卷可查，被告亦不否認至今仍未交給告訴人，再綜合前開事實，本件事
      證明確，被告確自八十七年一月間起受雇於告訴人，為其推廣學校部分之羊乳
      ，並收取貨款，而連續侵占八十七年五、六月份如附表所示之貨款，其否認係
      告訴人業務員之詞，及誤解侵占意義之辯解，均不足採信。
二、核被告戊○○所為，係犯刑法第三百三十六條第二項之業務侵占罪，所侵占之金
    額計三十三萬八千二百四十元，起訴書誤載為四十餘萬元，應予敘明。被告先後
    多次犯行，時間緊接，所犯構成要件相同，顯係基於概括之犯意反覆為之，為連
    續犯，應以一罪論，並加重其刑。又其前曾於八十六年間犯賭博罪，經本院判處
    有期徒刑三月，得易科罰金確定，於八十六年九月二十二日繳清罰金執行完畢之
    事實，有本院被告全國前案紀錄表一份在卷可按，其於五年以內再犯本件有期徒
    刑以上之罪，構成累犯，應依刑法第四十七條之規定，遞加重其刑。爰審酌被告
    理應戮力推廣業務，拉高業績以早日償完債務，乃其不此之圖，反將告訴人之貨
    款三十餘萬元據為己有，對告訴人之損害非微，及其犯罪之方法、手段、犯後態
    度等一切情狀，量處如主文所示之刑。
據上論斷，應依刑事訴訟法第二百九十九條第一項前段，刑法第五十六條、第三百三
十六條第二項、第四十七條，罰金罰鍰提高標準條例第一條前段，判決如主文。
中      華      民      國    八十九    年      六      月     十四     日
                                          法  官  莊 深 淵
右正本證明與原本無異。
如不服本判決，應於判決送達後十日內，向本院提出上訴狀。
                                        書記官
中      華      民      國    八十九    年      六      月     十七     日
附表：
┌──┬──────────┬───┬──┬──────────┐
│編號│    各校訂貨明細    │數量  │單價│金額                │
├──┼──────────┼───┼──┼──────────┤
│一  │梧南國小五月份學童乳│1875瓶│20元│37500元             │
├──┼──────────┼───┼──┼──────────┤
│二  │梧南國小六月份學童乳│ 897瓶│20元│17940元             │
├──┼──────────┼───┼──┼──────────┤
│三  │三田國小五月份學童乳│ 925瓶│20元│18500元             │
├──┼──────────┼───┼──┼──────────┤
│四  │三田國小六月份學童乳│1095瓶│20元│21900元             │
├──┼──────────┼───┼──┼──────────┤
│五  │北勢國小五月份學童乳│4375瓶│20元│87500元             │
├──┼──────────┼───┼──┼──────────┤
│六  │北勢國小六月份學童乳│4550瓶│20元│91000元             │
├──┼──────────┼───┼──┼──────────┤
│七  │大揚國小五月份學童乳│ 925瓶│20元│18500元             │
├──┼──────────┼───┼──┼──────────┤
│八  │大揚國小六月份學童乳│ 672瓶│20元│13440元             │
├──┼──────────┼───┼──┼──────────┤
│九  │大揚分校五月份學童乳│ 675瓶│20元│13500元             │
├──┼──────────┼───┼──┼──────────┤
│十  │大揚分校六月份學童乳│ 448瓶│20元│ 8960元             │
├──┼──────────┼───┼──┼──────────┤
│十一│永寧國小五月份學童乳│ 475瓶│20元│ 9500元             │
└──┴──────────┴───┴──┴──────────┘


司法院資訊處製作；財團法人民間司法改革基金會備份。
